【裁判字號】    95,上,262
【裁判日期】    951025
【裁判案由】    損害賠償等
【裁判全文】
臺灣高等法院民事判決                   95年度上字第262號
上  訴  人  世詮設計開發有限公司
法定代理人  丁○○
訴訟代理人  林賢宗律師
上  訴  人  甲○○
訴訟代理人  莊國明律師
複代 理 人  劉懷先律師
上列當事人間損害賠償等事件，上訴人對於中華民國94年12月19
日臺灣板橋地方法院94年度訴字第1727號第一審判決提起上訴，
本院於95年10月11日言詞辯論終結，判決如下：
    主      文
原判決關於命上訴人甲○○給付超過新台幣壹佰肆拾壹萬陸仟肆
佰陸拾柒元及其法定遲延利息部分，及該部分假執行之宣告，暨
命上訴人甲○○負擔訴訟費用之裁判均廢棄。
上開廢棄部分，上訴人世詮設計開發有限公司在第一審之訴及假
執行之聲請均駁回。
上訴人甲○○其餘上訴駁回。
上訴人世詮設計開發有限公司之上訴駁回。
第一審關於命上訴人甲○○負擔訴訟費用部分，及第二審訴訟費
用關於上訴人甲○○上訴部分，由上訴人甲○○負擔百分之九十
三，餘由上訴人世詮設計開發有限公司負擔。第二審訴訟費用關
於上訴人世詮設計開發有限公司上訴部分，由上訴人世詮設計開
發有限公司負擔。
    事實及理由
壹、程序方面
一、按訴之變更或追加，非經他造同意，不得為之。但第255條
    第1項第2款至第6款情形，不在此限；又被告於訴之變更或
    追加無異議，而為本案之言詞辯論者，視為同意變更或追加
    ，且為第二審程序所準用。民事訴訟法第446條第1項、第25
    5條第2項、第463條分別定有明文，且為最高法院29年上字
    第359號判例所肯認。查上訴人世詮設計開發有限公司（下
    簡稱世詮公司）於上訴聲明狀求為上訴人甲○○（下簡稱甲
    ○○）應再給付世詮公司新台幣（下同）55萬4770元，及自
    民國94年11月8日起至清償日止，按週年利率5%計算之利息
    （見本院卷第7頁）；嗣減縮求為甲○○應再給付世詮公司
    53萬9763元（即減縮1萬5007元及其法定遲延利息），及自
    94年11月8日起至清償日止，按週年利率5%計算之利息（見
    本院卷第195頁）；係屬減縮應受判決事項之聲明，且被上
    訴人對之無異議，而為本案之言詞辯論，應視為同意，先此
    敘明。
二、世詮公司得於二審追加民法第184條第2項為請求權基礎。
（一）按訴之變更或追加，非經他造同意，不得為之。但請求之
      基礎事實同一者，不在此限。此觀諸民事訴訟法第446條
      第1項、第255條第1項但書第3款等規定自明。
（二）經查，世詮公司追加民法第184條第2項為請求權之基礎原
      因事實，亦係主張因甲○○之侵權行為，致世詮公司財物
      遭火災波及而燒燬，顯係基於同一之基礎事實，而為請求
      權之追加，揆諸上開法條意旨，自應予准許。
三、世詮公司得於二審追加民法第435條第2項規定為返還押租金
    請求之請求權基礎。
（一）甲○○辯以：世詮公司關於押租金部分，已陳稱依民法第
      256條之規定請求返還，其後追加主張民法第435條第2項
      規定向甲○○請求返還押租金，伊不同意世詮公司之追加
      云云。
（二）然承上二所述，世詮公司雖於本院陳稱關於押租金部分，
      係依民法第256條之規定請求返還（見本院（一）卷第62
      頁）。惟世詮公司本於同一之基礎原因事實，復追加主張
      依民法第435條第2項規定向甲○○請求返還押租金（見本
      院（一）卷第209頁背面），參諸上開法條意旨；原審業
      以之為世詮公司有利認定之依據（見原審判決第7頁第2行
      以下）等節以佐，應認世詮公司於二審追加民法第435條
      第2項規定為返還押租金請求之請求權基礎，亦應予准許
      。
四、世詮公司得於本院提出關於建築技術規則部分之新攻擊防禦
    方法。
（一）按當事人不得提出新攻擊或防禦方法。但對於在第一審已
      提出之攻擊或防禦方法為補充者，不在此限。此觀諸民事
      訴訟法第447條第1項但書第3款之規定自明。
（二）卷查，世詮公司於原審起訴時，即已主張「伊自87年起承
      租甲○○所有坐落台北縣樹林市○○○○街181號（嗣改
      編為西圳街1段181號）廠房（下稱系爭廠房）1棟，作為
      辦公及存放器材之用，租約經2次更新後，最近一次自91
      年9月10日至93年9月9月日止（下稱系爭租約），世詮公
      司訂立系爭租約之初，即繳交甲○○押租保證金22萬5000
      元。詎於92年11月5月凌晨4時許，忽從甲○○所有隔壁棟
      房屋即台北縣樹林市○○○○街1段183巷1號（下稱系爭
      房屋）傳出火災（下稱系爭火災），因系爭廠房與系爭房
      屋相距甚狹，防火間隔不足，不久即延燒至系爭廠房」等
      情（見原審卷第3頁），而以系爭房屋與系爭廠房「兩棟
      間距甚狹，防火間隔不足」為造成延燒之原因，認甲○○
      有侵權行為之損害賠償責任。嗣世詮公司於本院提出關於
      建築技術規則之規定，應係對於在原審已提出之攻擊防禦
      方法為補充，亦即補充系爭房屋與系爭廠房防火間隔不足
      之根據，按諸民事訴訟法第447條第1項但書第3款之規定
      ，應予准許，當無疑義。
貳、實體方面
一、世詮公司起訴主張：伊自87年起承租甲○○所有之系爭廠房
    ，作為辦公及存放器材之用，租約經2次更新後，最近一次
    係自91年9月10日至93年9月9月日止之系爭租約。且世詮公
    司於訂立系爭租約之初，即繳交甲○○押租保證金22萬5000
    元。詎於92年11月5月凌晨4時許，忽從甲○○所有之系爭房
    屋傳出系爭火災，因系爭廠房與系爭房屋相距甚狹，防火間
    隔不足，不久即延燒至系爭廠房，且因火勢猛烈，伊存放於
    系爭廠房之財物，均付之一炬，經清查結果損失燈具、物料
    及商品162萬3695元，固定資產設備22萬4338元，合計為184
    萬8033元。上開財物既經焚燬，無法回復原狀，依民法第18
    4條第1項前段、同法第227條等規定，甲○○均應以金錢賠
    償損害世詮公司上開財物滅失之損害。又因系爭廠房已因甲
    ○○之過失而滅失，係屬甲○○給付不能，自應返還系爭租
    約之押租金22萬5000元。為此，求為命甲○○應給付世詮公
    司207萬3033元（原審誤載為207萬3023元）及自起訴狀繕本
    送達翌日起至清償日止，按週年利率5%計算利息之判決。
二、甲○○則以：系爭火災發生前1日下午5時許，伊於系爭房屋
    工作之員工均已離開，且將系爭房屋之電源關掉，故系爭火
    災應非系爭房屋之電源引起，或因世詮公司員工吸煙亂丟煙
    蒂，而釀成系爭火災。且系爭廠房與系爭房屋相隔毗鄰之防
    火巷道，亦被世詮公司加蓋及存放之材料所堆積而堵塞，以
    致造成不易救火之原因。故系爭火災之釀成及所造成毀損，
    應由世詮公司負完全之過失責任。又系爭火災造成甲○○之
    廠房付之一炬，且廠房內之成品、半成品、材料損失約100
    萬元，機械約60萬元，且系爭房屋與系爭廠房被焚毀之屋頂
    、設備及烤漆板等兩處約280萬元，且1年內不能營業生產，
    依每個月營業額40萬元計算，1年就損失480萬元，甲○○尚
    未向世詮公司請求賠償，世詮公司卻先起訴，顯難認有理由
    等語，資為抗辯。
三、本件經原審判決甲○○應給付世詮公司151萬8263元，及自
    94年11月8日起至清償日止，按週年利率5%計算之利息。兩
    造就原審判決其敗訴部分分別提起上訴（世詮公司於本院並
    為聲明之減縮，故關於原審駁回世詮公司1萬5007元本息之
    請求部分，業已確定），世詮公司之上訴聲明為：（一）原
    判決關於駁回世詮公司下列第2項在第一審其餘之訴，及該
    部分假執行之聲請，暨命負擔訴訟費用之裁判均廢棄。（二
    ）上開廢棄部分，甲○○應再給付世詮公司53萬9763元，及
    自94年11月8日起至清償日止，按週年利率5%計算之利息。
    （三）世詮公司願供擔保，請准宣告假執行。甲○○之答辯
    聲明為：（一）上訴駁回。（二）如受不利判決，願供擔保
    ，請准宣告免為假執行。至甲○○之上訴聲明則為：（一）
    原判決不利於甲○○部分廢棄。（二）上開廢棄部分，世詮
    公司在第一審之訴及其假執行之聲請均駁回。世詮公司之答
    辯聲明為：上訴駁回。
四、兩造不爭執之事實（見本院95年6月12日準備程序筆錄）
（一）世銓公司自87年起，承租甲○○所有之系爭廠房，作為辦
      公及存放器材等用，租約經2次更新後，最近一次係自91
      年9月10日至93年9月9日止之系爭租約，且世詮公司於訂
      約之初，業依約繳交甲○○押租保證金22萬5000元。
（二）92年11月5日凌晨4時許，從甲○○所有系爭廠房隔壁棟房
      屋即系爭房屋傳出火警。
（三）系爭廠房西側與系爭房屋東側有一巷道相隔，系爭火災之
      起火點經台北縣消防局鑑定，係系爭房屋2樓之東南側。
（四）上揭事實，並有兩造不爭執其形式真正（見本院同上筆錄
      ）之房屋租賃契約書（以上均影本）附卷可稽（見原審卷
      第5頁至第11頁），並經本院調閱台灣板橋地方法院檢察
      署93年度偵字第11089號偵查案件（下稱偵查案件）之偵
      查卷宗核閱無誤，自堪信為真實。
五、本件經本院於95年6月12日與兩造整理並協議簡化之爭點為
    （見本院同上筆錄，並依本院論述之先後順序而調整其次序
    ，又原列爭點「世詮公司得否於二審追加民法第184條第2項
    為請求權基礎？得否於二審提出關於建築技術規則部分之新
    攻擊防禦方法？」部分，業分別論述如上壹之二、四所示，
    於茲不贅，均先此敘明）
（一）世詮公司主張侵權行為損害賠償請求權，有無理由？
  １、系爭火災之發生是否為系爭房屋本身因素所致？甲○○就
      系爭火災之發生有無故意過失？是否已盡相當之注意以防
      止損害之發生？關於系爭火災之發生，甲○○是否有過失
      之舉證責任為何者？
  ２、系爭火災與世詮公司之損失有無相當因果關係？
  ３、世詮公司各項損失請求是否可採？應否扣除折舊部分？
  ４、世詮公司就損害之擴大是否與有過失？若有，過失程度為
      何？
（二）世詮公司主張不完全給付之債務不履行損害賠償請求權，
      有無理由？
  １、系爭火災之發生是否為系爭房屋本身之因素所致？
  ２、世詮公司就損害之發生是否有可歸責性？
  ３、系爭火災與世詮公司之損失有無因果關係？
  ４、世詮公司各項損失請求是否可採？應否扣除折舊部分？
  ５、世詮公司就損害之擴大是否與有過失？若有，過失程度為
      何？
（三）世詮公司請求甲○○返還押租金部分，有無理由？
六、茲分別論述如下
（一）世詮公司依侵權行為損害賠償請求權，請求甲○○給付11
      9萬1467元本息部分，為有理由，逾此部分，為無理由。
  １、系爭火災之發生，係因系爭房屋之電氣因素所致，甲○○
      就系爭火災之發生，應推定有過失，而甲○○未舉證證明
      已盡相當之注意義務，以防止損害之發生。
  （１）按土地上之建築物或其他工作物所致他人權利之損害，
        由工作物之所有人負賠償責任。但其對於設置或保管並
        無欠缺，或損害非因設置或保管有欠缺，或於防止損害
        之發生，已盡相當之注意者，不在此限。前項損害之發
        生，如別有應負責任之人時，賠償損害之所有人，對於
        該應負責者，有求償權。民法第191條第1項定有明文。
        本條規定工作物所有人之責任，係以對工作物之設置或
        保管有欠缺為基礎，至於該欠缺是否因工作物所有人之
        過失所致，並非所問。亦非以工作物所有人對於直接加
        害於他人權利之行為有過失為責任原因。是故，工作物
        所有人僅得證明其對於設置或保管並無欠缺，或損害非
        因設置或保管有欠缺，或於防止損害之發生已盡相當之
        注意而免責（參見孫森焱著民法債編總論，第308頁至
        第309頁）。
  （２）經查，系爭火災之起火點，係於系爭房屋2樓之東南側
        附近，可以排除人為因素引燃可能性及遺留火種引燃可
        能性，有台北縣政府消防局火災原因調查報告書可佐（
        下稱調查報告書，附於偵查案件卷宗內之台灣板橋地方
        法院檢察署93年度核退字第2348號偵查卷第11頁至第19
        頁，下稱偵查案件之卷宗分別為核退字卷，他字卷、偵
        字卷），亦為兩造所無異詞（見上四之（三）所示）。
        又世詮公司所有置放於系爭廠房內之財物，確因系爭火
        災而遭燒燬等情，亦為甲○○所不爭執（甲○○爭執者
        ，乃為其財物多寡及其價值若干，詳見下２、３所述）
        ，由是以觀，系爭火災之起火點係位於系爭房屋內，並
        延燒至系爭廠房，致世詮公司之財物燒燬等節，應堪予
        認定。
  （３）次查，調查報告書復載明︰系爭廠房（即調查報告書所
        謂之起火戶）之門窗除消防搶救上需要所做之破壞外，
        並無明顯其他外力破壞、侵入跡象，且觀察紀錄記載為
        門窗關閉，故可排除外人侵入縱火之可能性；系爭房屋
        （即調查報告書之起火處）附近置放大量之噴漆原料，
        如因遺留火種所引燃，火勢將迅速擴大燃燒，但甲○○
        （調查報告書誤載為林明火）表示最後離開時間距系爭
        火災發生時，已逾10個小時，故可排除遺留火種引燃之
        可能性；系爭房屋起火處附近有電源開關箱乙只及其電
        源配線裝置經過該處，經觀察該處電源配線有短路熔痕
        現象，其電源開關箱內之無熔絲開關亦呈現跳脫現象，
        經排除上述其他因素引燃之可能性後，研判系爭火災之
        起火原因，以電氣因素引燃之可能性較高等節，並有現
        場照片可佐（附於核退字卷第18頁至第19頁、第51頁至
        第52頁）。
  （４）又台北縣消防局93年8月6日北消調字第0930023421號函
        （下稱消防局回函）謂︰本案經現場勘查後，起火處位
        於系爭房屋2樓東南處所附近，該處經排除危險物品（
        化工原料）自燃、人為縱火及遺留火種引燃之可能性，
        僅電氣無法排除，經挖掘後僅發現一電源配線有熔痕現
        象，將該熔痕送內政部消防署鑑析後，證實該熔痕係受
        火場高溫所形成之熱熔痕，並非短路痕；惟系爭火災起
        火處僅有電器設備（照明用燈具、無熔絲開關…等）及
        電源配線，因相關證物極可能受火場高溫及長時間燃燒
        ，造成跡證燒損以致無法尋獲，故本案起火原因仍無法
        排除電氣因素引燃之可能性等情（見偵字卷第11頁）。
        綜是以觀，系爭火災發生之原因，於排除其他可能因素
        後，僅餘電氣因素無法排除，可見系爭房屋之電氣設備
        ，應係系爭火災發生之原因。又消防局回函已載明「因
        相關證物極可能受火場高溫及長時間燃燒，造成跡證燒
        損以致無法尋獲」，故證人即鑑識人員彭意崴雖於偵查
        案件中陳稱：該段電線是高溫產生的現象，不是短路造
        成等語（見他字卷第25頁）。然該段電線之熔痕，雖非
        短路造成，但不能以之推論系爭火災之發生，得排除電
        氣因素。蓋該段電線非為起火原因之直接跡證，不得以
        此否定電氣因素為系爭火災發生之原因。又甲○○另辯
        稱：可能因世詮公司員工行為引發系爭火災云云。然甲
        ○○僅空言抗辯，並未舉證以實其說，且與上開調查報
        告書、消防局回函之結論，全然相悖，當非可信，至為
        明確。
  （５）證人即甲○○之受僱人丙○○雖證稱︰甲○○有規定最
        後離開者，須關閉電氣開關，伊離開時，有將總開關關
        閉云云（見本院（一）卷第151頁）。然而，證人丙○
        ○不敢確定其後有無人再進入系爭房屋（見本院（一）
        卷第152頁），況如丙○○因未關閉電源致釀成系爭火
        災，則或應負過失之連帶賠償責任，是丙○○所為證言
        ，與自己有利害關係，尚難執為有利於甲○○之證據。
        甚且，丙○○尚陳稱：系爭房屋內有使用冰箱、平常神
        龕有開燈等語（見本院（一）卷第152頁），是衡諸常
        情，當無將冰箱、神龕燈亦一併關閉之理。綜此可徵，
        甲○○就其對於系爭房屋之電氣設置或保管並無欠缺，
        尚難認已盡舉證之責。
  （６）再按經營一定事業或從事其他工作或活動之人，其工作
        或活動之性質或其使用之工具或方法有生損害於他人之
        危險者，對他人之損害應負賠償責任。但損害非由於其
        工作或活動或其使用之工具或方法所致，或於防止損害
        之發生已盡相當之注意者，不在此限。查系爭房屋係作
        為甲○○經營家具工廠之用，其內置有加工木材、噴漆
        原料等易燃物品，其工作性質，較一般住宅容易引起火
        災，造成延燒他人使用建築物之危險，應為甲○○所得
        預見，此參諸甲○○於偵查案件之警訊中自承：有找過
        兩家保險公司來看過，但是因為是做家具工廠，有噴漆
        設備，保險公司不願承保等情（見核退字卷第26頁），
        即可明悉。至甲○○辯稱：系爭房屋僅堆放欲批發之家
        具，而無上揭條文之適用云云，與其上開陳述顯然相左
        ，要係諉卸之詞，不足採信。從而，揆諸上開法條規定
        ，甲○○亦應就系爭房屋之失火，負推定過失責任。惟
        甲○○就系爭火災之發生並無過失部分，既不能舉證以
        實其說，自應負損害賠償之責。
  （７）至偵查案件雖以：系爭火災並非使用電器設備引起火災
        ，而其電源配線有短路熔痕現象，顯然是電線走火引發
        火災，而電線走火除因電源線路劣化外，還有超負載的
        現象、使用劣質電線、絕緣破損等原因亦有可能，是否
        確因電源線劣化引起火災，並無確切證據足以證明，是
        遽以認定甲○○未加注意定期保護檢修電源線路，致電
        源線路劣化引起火災，尚乏依據為由，而對甲○○為不
        起訴處分。惟刑事責任係採無罪推定，應由國家就被告
        有罪之事實負證明之責。然甲○○為系爭房屋之所有人
        ，且於系爭房屋內經營家具工廠，揆諸上開法條意旨所
        示，世詮公司僅須證明系爭房屋因甲○○經營家具工廠
        有生電氣走火致生延燒之危險，及世詮公司因甲○○所
        有家具工廠之延燒受有損害，即得請求甲○○賠償。而
        甲○○須證明系爭廠房之延燒，並非因系爭火災所引起
        ，或其對系爭火災之延燒並無過失，始得免責。因此，
        甲○○雖經偵查案件為不起訴處分，但不足以作為甲○
        ○免除民事損害賠償責任之依據。
  （８）準此，系爭火災之發生，係因系爭房屋之電氣因素所致
        ，甲○○就系爭火災之發生，應推定有過失，而甲○○
        未舉證證明已盡相當之注意義務，以防止損害之發生，
        是甲○○依民法第191條第1項、第191之3等規定，自應
        負損害賠償責任，堪予認定。至於世詮公司另主張甲○
        ○有違反建築技術規則建築設計施工篇第69條、第110
        條第1款、第3款、第110-1條等規定。然不論甲○○有
        無違反上開規定，均不能解免其應負之民事損害賠償責
        任，是世詮公司上開攻擊防禦方法，係屬過剩之訴訟行
        為，對於甲○○應就系爭火災負損害賠償責任之認定，
        不生影響，並無一一贅述之必要，併此指明。
  ２、系爭火災與世詮公司之損失有相當因果關係。
  （１）甲○○雖辯以：世詮公司承租之系爭廠房燃燒，全係因
        可歸責於世詮公司之事由所肇致，系爭火災與世詮公司
        之損失並無相當因果關係云云。
  （２）惟依民法第191條第1項前段規定意旨，工作物之設置或
        保管有欠缺及其欠缺與損害之發生，有相當因果關係，
        既為法律所推定，且此欠缺並不以因所有人之過失所致
        為要件，依同條但書規定，工作物所有人如主張免責，
        則應證明其對於工作物之設置或保管並無欠缺，或雖有
        欠缺，但該欠缺非發生損害之原因，或於防止損害之發
        生，已盡相當之注意而後可（參孫森焱著民法債編總論
        ，第310頁）。
  （３）經查，系爭火災之發生，係因系爭房屋之電氣設備所致
        ，甲○○就此應屬有過失，業如上１所述。職是，系爭
        火災與世詮公司之損失，即有相當因果關係，乃為法律
        所推定，而應由甲○○就系爭火災與世詮公司之損失間
        ，無因果關係，負舉證之責。但甲○○僅空言抗辯，並
        未舉證以明，其非可採，至為灼然。
  （４）又關於世詮公司損害之範圍、世詮公司就損害之發生、
        擴大，是否與有過失，則見下３、４之論述，於茲不贅
        。
  ３、世詮公司主張各項損失請求，於183萬3026元之範圍內，
      應屬可採。
  （１）甲○○雖以：若認世詮公司各項損失請求為可採，則應
        扣除折舊、各項損失物品剩餘價值及扣抵稅額之利益云
        云。
  （２）經查，世詮公司原主張其置放於系爭廠房之燈具、物料
        及商品162萬3695元，固定資產設備22萬4338元，合計
        為184萬8033元，因系爭火災延燒而燒毀之事實，已據
        世詮公司向財政部台灣省北區國稅局台北縣分局（下稱
        國稅局）申請火災損失報備，業據其提出該局92年12月
        23日北區國稅北縣一字第0920008946號函1件在卷為憑
        （見原審卷第12頁至16頁）。國稅局核定之內容為，材
        料部分162萬3695元均屬新品，因此核列全額損失。至
        於設備部分，則以世詮公司92年申報所得稅時，所列折
        舊後申報損失為認定基礎，而合計為183萬3026元（見
        本院（一）卷第190頁至191頁）。
  （３）再查，證人即國稅局人員戊○○結稱：世詮公司之系爭
        廠房因系爭火災，而申請火災損失報備乙案，為伊處理
        ；所謂實地勘查屬實，是指依照世詮公司申請書（下稱
        系爭申請書），排定日期派員實地去勘查，伊實地勘查
        人員，有看系爭火災現場，而根據世詮公司的經營型態
        、項目，及現場的範圍，伊認為其申請屬實；至實際受
        損量由公司所在地之稽徵機關本於職權查核認定，係用
        世詮公司最近進貨數量，扣除銷售量、剩下之節存量，
        就是因系爭火災燒燬之受損量，將來再用此數量去勾稽
        經會計師查核簽證之當年度營業報告書實際進銷存量狀
        況；現場勘查時，未有搬移變動之情形；新品、舊品是
        由世詮公司來申報，原物料、商品這部分（原審卷第13
        頁至第15頁）是沒有折舊問題，固定資產及營業設備（
        原審卷第16頁）才有折舊問題；系爭申請書上所載物品
        ，經勘查確遭燒毀而無法使用，因為機器設備都已焦黑
        ，而且屬於電腦物品，應該認為無使用價值。商品部分
        ，系爭申請書上所記載為燈具、壓克板、玻璃、燈管及
        一部分五金配件為大宗，這些物品經過大火之後，應該
        無使用價值，現場可以看到這些燒燬過之物品；系爭申
        請書是申報184萬8033元，會計師在92年度營利事業所
        得稅結算申報通知書簽證金額是183萬3026元，最後核
        定金額亦為183萬3026元等語（見本院卷第156頁至第15
        9頁）。按證人戊○○為國稅局實際承辦人員，其就職
        務上所為之陳述，應堪認為實在。
  （４）又甲○○於原審陳稱：系爭廠房由其清理等語（見原審
        卷第26頁），由是可見，世詮公司應無將燒燬之廢五金
        出賣，甲○○抗辯應扣除出售廢五金之殘值，應無理由
        。
  （５）職此，世詮公司主張各項損失請求，於183萬3026元之
        範圍內，應屬可採。至甲○○上開所辯，應屬諉卸之詞
        ，尚非可採。
  ４、世詮公司就損害之擴大係屬與有過失，其過失程度為35％
      ，故世詮公司得請求甲○○賠償金額，應減為119萬1467
      元及其法定遲延利息部分。
  （１）按損害之發生或擴大，被害人與有過失者，法院得減輕
        賠償金額，或免除之。重大之損害原因，為債務人所不
        及知，而被害人不預促其注意或怠於避免或減少損害者
        ，為與有過失。前二項之規定，於被害人之代理人或使
        用人與有過失者，準用之。民法第217條定有明文。
  （２）經查，系爭房屋之東側與系爭廠房之西側間，有一防火
        巷間隔，甲○○抗辯該防火巷遭世詮公司之法定代理人
        置放剩餘材料堵住之事實，已據其提出照片3張附於他
        字卷第31頁足憑（即編號圖1、圖2、圖4之3張照片）。
        參諸世詮公司法定代理人丁○○於偵查案件陳稱：消防
        隊來時，先從隔壁噴水，伊跟員工站在門口看，系爭廠
        房二樓還沒燒等語（見他字卷第13頁）；證人即世詮公
        司員工乙○○於偵查案件證稱：消防車來時，系爭廠房
        那邊沒有火焰，消防車來十分鐘後，火就燒過系爭廠房
        這邊等語（見他字卷第19頁背面）；系爭火災之起火點
        ，係位系爭房屋2樓之東南側，業如上（一）所述等情
        以察，則於消防車抵達系爭火災現場時，系爭廠房延燒
        之情況應非嚴重，倘世詮公司法定代理人丁○○未將上
        開防火巷堆置物品及加以堵塞，應可降低延燒所生之損
        害，並有利於消防人員儘速撲滅火災，是則，甲○○辯
        稱：世詮公司之法定代理人就世詮公司損害之擴大，亦
        有過失等節，應堪採信。
  （３）再查，要阻斷系爭房屋火勢向系爭廠房延燒，最直接之
        方式，乃自對於系爭房屋與系爭廠房之防火巷進行射水
        防護。蓋由系爭房屋與183巷3號間之防火巷未被堵住，
        故消防隊得從該處直接射水，致183巷3號並未遭延燒（
        見核退字卷第21頁）。是倘若世詮公司未將系爭房屋與
        系爭廠房之防火巷堵死，則消防隊得直接從北進入系爭
        房屋與系爭廠房之防火巷進行射水防護，則火勢延燒至
        系爭廠房之速度勢必減緩，而能減少損失。
  （４）此外，世詮公司於防火巷搭建之鐵皮，係以鋼骨構材之
        支柱加以支撐並固定（見本院卷第91頁之照片所示），
        佐諸乙○○證稱：該鐵皮屋跟鋼柱無法以人力移動等情
        （見本院卷第150）以觀，足徵世詮公司辯稱：防火巷
        堆置物品隨時均可移動，且移動並不困難云云，顯非可
        採。
  （５）甚且，防火間隔留設之目的，係為發生火災時，阻隔火
        勢蔓延，藉以逃生避難，世詮公司將系爭房屋與系爭廠
        房之防火巷堵死，致消防隊無法直接從北進入系爭房屋
        與系爭廠房之防火巷進行射水防護，顯見系爭廠房遭延
        燒，應與世詮公司將系爭房屋與系爭廠房之防火巷堵死
        有關。
  （６）據上而論，系爭火災之起火點係位於系爭房屋2樓之東
        南側，且於消防車抵達現場時，尚未延燒至系爭廠房，
        若世詮公司法定代理人丁○○未於防火巷堆置物品及加
        以堵塞，應可降低系爭火災延燒所生之損害，並有利於
        消防人員儘速撲滅系爭火災，是則世詮公司之法定代理
        人就世詮公司損害之擴大亦有過失，本院因認世詮公司
        請求損害賠償之數額應核減35%，經予核減後，世詮公
        司所得請求甲○○賠償之金額應為119萬1467元（計算
        式：0000000×（1-35％）＝0000000，元以下四捨五入
        ）。
  （７）末按負損害賠償責任者，除法律另有規定或契約另有訂
        定外，應回復他方損害發生前之原狀。因回復原狀而應
        給付金錢者，自損害發生時起，加給利息。民法第213
        條第1、2項定有明文。又給付無確定期限者，債務人於
        債權人得請求給付時，經其催告而未為給付，自受催告
        時起，負遲延責任。其經債權人起訴，或依督促程序送
        達支付命令，或為其他相類之行為者，與催告有同一之
        效力；遲延之債務，以支付金錢為標的者，債權人得請
        求依法定利率計算之遲延利息，民法第229條第2項、第
        233條第1項前段分別定有明文。是揆諸上開說明，世詮
        公司求自起訴狀繕本送達日（即94年11月7日，見原審
        卷第23頁）之翌日（即94年11月8日）起至清償日止，
        按週年利率5%計算之法定遲延利息，亦屬有據。
（二）至關於「世詮公司主張不完全給付之債務不履行損害賠償
      請求權，有無理由」之爭點部分，縱世詮公司得依此請求
      損害賠償，然世詮公司就其損害之擴大，仍屬與有過失，
      且其過失之程度，亦同上（一）５之認定，是則所得請求
      之損害賠償數額，亦不超過基於侵權行為損害賠償請求權
      之請求，而世詮公司就此二請求權，既請求法院擇一為有
      利判決（見本院（一）卷第62頁），故就此爭點並無贅予
      論列之必要，併此指明。
（三）世詮公司請求甲○○返還押租金22萬5000元本息部分，為
      有理由。
  １、按租賃關係存續中，因不可歸責於承租人之事由，致租賃
      物之一部滅失者，承租人得按滅失之部分，請求減少租金
      。前項情形，承租人就其存餘部分不能達租賃之目的者，
      得終止契約。民法第435條定明文。又契約解除時，當事
      人雙方回復原狀之義務，除法律另有規定或契約另有訂定
      外，受領之給付為金錢者，應附加自受領時起之利息償還
      之；而上開規定於當事人依法律之規定終止契約者準用之
      。此參諸民法第259條第2款、第263條等規定自明。
  ２、經查，甲○○將系爭廠房出租予世詮公司，系爭租約之租
      賃期間自91年9月10日起至93年9月9日止之事實，已據兩
      造所不爭執，自堪信為實在。再參諸調查報告書所附之照
      片所示，系爭廠房工作區西南側最後一個窗戶附近之木架
      及上方鋼製樓地板均已嚴重燒失及碳化；其一樓上方鐵皮
      屋及其主橫樑業已彎曲、變形、甚至脫落等節（見核退字
      卷第38頁至第40頁所附之照片及說明）以察，足徵世詮公
      司主張系爭廠房因系爭火災之延燒，致不堪使用，應屬可
      採。
  ３、職是之故，揆諸上揭說明，世詮公司自得以系爭租約之目
      的不達而終止系爭租約。至世詮公司於94年10月31日具狀
      陳明以起訴狀之送達解除系爭租約之意思表示，甲○○並
      於94年11月7日收受上開書狀。惟因系爭租約係屬繼續性
      之法律關係，如出租人已履行部分之義務，承租人僅得終
      止租賃契約，不得解除租賃契約，又解除契約發生自始無
      效之法律效果，終止契約則發生自終止後無效之法律效力
      ，終止之法律效果包含於解除之法律效果內，原審因認世
      詮公司上開解除之意思表示雖不生解除之效力，然仍得生
      終止之效力。是則，世詮公司於系爭租約終止後，請求甲
      ○○返還押租金22萬5000元，應屬有據。
  ４、又甲○○辯稱：系爭廠房遭失火延燒而被波及，全係因可
      歸責於世詮公司之事由所肇致，甲○○並無過失云云，並
      無足取，業詳如上（一）所示，於茲不贅。至世詮公司另
      依系爭租約第5條而為請求云云，不論是否有理由，均無
      改於上開結論，且世詮公司係請求擇一為有利之判決，故
      不再論列。
  ５、又關於世詮公司請求甲○○返還之押租金22萬5000元部分
      ，參諸上４之（７）所示，亦得請求自起訴狀繕本送達日
      （即94年11月7日，見原審卷第23頁）之翌日（即94年11
      月8日）起至清償日止，按週年利率5%計算之法定遲延利
      息，併此指明。至系爭租約第5條所謂無息退還押租保證
      金，應係指甲○○於未負遲延責任之情形，要與甲○○已
      負遲延責任之狀況，有所不同，併此說明。
七、綜上所述，世詮公司本於侵權行為之法律關係，請求甲○○
    給付183萬3026元，及自94年11月8日起清償日止按週年利率
    5%計算之利息，其中119萬1467元，及自94年11月8日起清償
    日止按週年利率5%計算之利息部分，為有理由，應予准許，
    逾此部分（即64萬1559元本息部分），為無理由，應予駁回
    。另本於系爭租約終止後之法律關係，請求甲○○給付22萬
    5000元，及自94年11月8日起算之法定遲延利息部分，亦為
    有理由，應予准許。又上開應准許部分，即141萬6467元本
    息部分（計算式：0000000+225000＝0000000），應分別依
    兩造之聲請，為准、免假執行之宣告。至於世詮公司敗訴部
    分，其假執行之聲請失所附麗，應併予駁回。原審就超過上
    開應准許部分，即指10萬1796元本息部分（計算式：000000
    0-0000000＝101796），為甲○○敗訴之判決，並為假執行
    之宣告，自有未洽。甲○○上訴意旨就此部分指摘原判決不
    當，求予廢棄改判，為有理由。至於上開應准許部分（即指
    141萬6467元本息部分），原審判命甲○○給付，並為假執
    行之宣告，核無違誤，甲○○上訴意旨，就此部分，仍執陳
    詞，指摘原判決不當，求予廢棄，為無理由，應駁回其上訴
    。又原審駁回世詮公司請求之53萬9763元本息部分（計算式
    ：0000000+000000-0000000＝539763），亦無不當。世詮公
    司之上訴意旨，仍執陳詞，指摘原判決不當，求予廢棄，為
    無理由，亦應駁回其上訴。
八、本件事證已臻明確，至於未論述之爭點；兩造其餘之攻擊或
    防禦方法；未經援用之證據，經本院斟酌後，認為均不足以
    影響本判決之結果，自無一一詳予論駁之必要，併此敘明。
九、據上論結，本件甲○○之上訴為一部有理由，一部無理由，
    世詮公司之上訴為無理由，依民事訴訟法第450條、第449條
    第1項、第79條、第78條，判決如主文。
中    華    民    國    95    年    10    月    25    日
                    民事第14庭
                        審判長法  官  許正順
                              法  官  張  蘭
                              法  官  鍾任賜
正本係照原本作成。
兩造均不得上訴。
中    華    民    國    95    年    10    月    26    日
                              書記官  王敬端


司法院資訊處製作；財團法人民間司法改革基金會備份。
